【裁判字號】    90,訴,1104
【裁判日期】    901221
【裁判案由】    偽造文書
【裁判全文】
臺灣板橋地方法院刑事判決                          九十年度訴字第一一０四號
    公  訴  人  臺灣板橋地方法院檢察署檢察官
    被      告  丙○○
右列被告因偽造文書案件，經檢察官提起公訴（九十年度偵字第三四八六號），本院
判決如左：
    主  文
丙○○無罪。
    理  由
一、公訴意旨略以：緣被告丙○○為設於臺北縣汐止市○○街三一號「富克斯實業有
    限公司」（下稱富克斯公司）負責人，於民國（下同）八十四年七月十五日，曾
    向臺灣中小企業銀行股份有限公司（下稱臺灣中小企業銀行）辦理借款，並邀集
    其兄嫂甲○○等人擔任連帶保證人，同時簽立授信契約書，嗣於八十五年九月七
    日，該筆借貸屆期辦理轉期（即舊貸結束，另立新貸），原借款人及連帶保證人
    等均須於展期借貸契約內用印，詎被告明知其尚未徵得連帶保證人甲○○之同意
    及授權，仍擅自於該展期借貸契約之連帶保證人欄內，盜蓋甲○○印章及偽簽金
    女署名，並提出交付予臺灣中小企業銀行承辦人員，而行使該偽造之私文書，令
    臺灣中小企業銀行承辦人員誤認甲○○有為富克斯公司擔任連帶保證人之意，而
    應允繼續貸款，迨八十六年九月十九日，因上述新借貸契約內容有所變更，被告
    復承前同一犯意，明知未徵得甲○○之同意及授權，仍擅自於該契據條款變更契
    約書內，盜蓋甲○○印章及偽簽金女署名，並提出交付予臺灣中小企業銀行承辦
    人員，而行使該偽造之私文書。嗣因富克斯公司未履行該借貸契約條款，經臺灣
    中小企業銀行提出清償借款之民事訴訟，甲○○於該訴訟程序中否認上開簽名之
    真正，表示並未同意展期，亦無為系爭借款連帶保證之意，始發現上情，因認被
    告涉有刑法第二百十六條、第二百十條之行使偽造私文書罪嫌云云。
二、按犯罪事實應依證據認定之，無證據不得推定其犯罪事實；又不能證明被告犯罪
    者，應諭知無罪之判決；刑事訴訟法第一百五十四條及第三百零一條第一項分別
    定有明文。
三、本件公訴人認被告涉有行使偽造私文書罪嫌，無非以甲○○於上開臺灣中小企業
    銀行請求甲○○負連帶返還借款責任之民事訴訟程序中，否認其簽名之真正，並
    表示未同意展期，無為前開借款連帶保證之意，臺灣中小企業銀行嗣亦因該因素
    而遭敗訴判決等為據。惟訊據被告丙○○堅決否認有行使偽造私文書犯行，辯稱
    ：伊當時確係經由甲○○同意後，始於上開新借貸契約及契據條款變更契約書之
    連帶保證人欄內簽署金女姓名，再持由金女之助理人員蓋用印章，並無行使偽造
    私文書之情事等語。
四、經查：
  (1)上開臺灣中小企業銀行請求甲○○負連帶返還借款責任之民事訴訟程序中，甲○○係委任其訴訟代理人否認上開展期借貸契約書及契據條款變更契約書內其簽名
    之真正，嗣臺灣中小企業銀行亦係因而就此部分遭敗訴判決，有卷附臺灣臺北地
    方法院八十九年度訴字第二六一二號民事卷宗影本內之民事答辯意旨狀一份及該
    民事判決書影本一份在卷足憑，惟甲○○斯時既未否認其印章之真正，而證人即
    臺灣中小企業銀行承辦上開借貸事宜之徵信經辦人員周永閶及黃惠仁，復分別於
    該民事訴訟程序中及本案偵查中到庭證稱該展期借貸借貸契約書及契據條款變更
    契約書內所加蓋之甲○○印章，於彼等辦理展期手續時核驗結果，確與甲○○親
    簽之原授信契約書內蓋用之甲○○印章相符（參見上開民事卷宗影本之八十九年
    九月二十九日言詞辯論筆錄第二頁、第三頁及卷附臺灣板橋地方法院檢察署九十
    年度偵字第三四八六號偵查卷第五頁、第六頁），嗣證人甲○○於本院調查時更
    到庭證稱：「我記得不是很清楚，但是我原始訂契約書所蓋的印章是公司的人在
    保管，不過當時是何人保管，我並不知道，丙○○不可能隨便拿到我的章，不過
    我只記得我在最原始的契約書上有簽名，但蓋章的部分我就不清楚了‧‧‧」等
    語（參見本院九十年十一月二十六日訊問筆錄），證人即甲○○之出納乙○○亦
    於本院審理時到庭結證稱：「‧‧‧甲○○的印章都保留在她助理那邊，不過她
    那位助理現在已經搬到加拿大住，無法聯絡」等語（參見本院審理筆錄第三頁）
    ，凡此均在在顯示連帶保證人甲○○於上開借貸契約展期及變更契約條款之際，
    是否確係全然不知情或未為同意表示，殊非無疑。
  (2)證人甲○○雖於本院調查時到庭證稱其目前對於被告是否曾向其提及上開借貸契
    約展期及變更契約條款之事已無印象等語，惟上開借貸契約之另名連帶保證人即
    甲○○之夫許安進（亦為被告之胞兄）於該借貸契約屆期後，均有依被告請求同
    意該借貸契約之展期及變更契約條款，並由出納人員乙○○持其印章加蓋於各該
    展期及變更契約條款契約書內等情，業據證人即當時保管許安進印章之出納人員
    乙○○於本院審理時到庭結證屬實，被告當時既已將上開借貸契約展期及變更契
    約條款之事告知甲○○之夫即其胞兄許安進，並徵得許安進同意於該等契約書內
    蓋用許安進印章，衡情其對於在該等契約書內同列為連帶保證人之許安進妻甲○○，自無隱匿該等展期及變更契約條款事宜之可能及必要，再參諸前述甲○○之
    印章均由其助理人員保管，被告無法任意取用該印章等情，以及證人甲○○於本
    院調查時到庭證稱「‧‧‧因為我第一次都同意當丙○○的連帶保證人，所以縱
    使丙○○跟我講，我也會同意繼續當他的連帶保證人」等語（參見本院九十年十
    一月二十六日訊問筆錄第二頁），益徵甲○○於上開民事訴訟程序中否認其簽名
    之真正，純屬訴訟程序中防禦手段之運用（按甲○○係該民事訴訟之被告），殊
    無從憑以遽認被告有何「未經同意，擅自簽立甲○○署名暨蓋用甲○○印章於上
    開展期借貸契約及契據條款變更契約書內，再持交臺灣中小企業銀行人員」之行
    使偽造私文書情事。
  (3)上開民事訴訟之第一審判決（即臺灣臺北地方法院八十九年度訴字第二六一二號
    民事判決），係以上開展期借貸契約及契據條款變更契約書連帶保證人欄內之「
    甲○○」署名非甲○○本人簽立者為據，認臺灣中小企業銀行請求甲○○負連帶
    返還借款責任為無理由，嗣該民事判決經上訴後，第二審判決（即臺灣高等法院
    八十九年度上訴字第一三八八號民事判決），復以該等展期借貸契約及契據條款
    變更契約書連帶保證人欄內之「甲○○」印文係由真正印章所加蓋者為據，認臺
    灣中小企業銀行請求甲○○負連帶返還借款責任為有理由，有該等民事判決書影
    本二份附卷可稽，足見無論該民事訴訟之判決結果如何，均未就甲○○是否知悉
    或同意上開借貸契約展期及變更契約條款之重要關鍵實體問題，作何等認定，準
    此，自無從援引上述第一審民事判決充作被告涉有前揭行使偽造私文書罪嫌之依
    據。
  (4)綜上所述，本件公訴人所指各端，既無一足資證明被告確有「未經同意，擅自簽
    立甲○○署名暨蓋用甲○○印章於上開展期借貸契約及契據條款變更契約書內，
    再持交臺灣中小企業銀行人員」之行為，復查又無其他積極、確切之證據足以證
    明被告涉有公訴意旨所指之行使偽造私文書罪嫌，要屬不能證明其犯罪，爰為無
    罪之諭知。
據上論斷，應依刑事訴訟法第三百零一條第一項，判決如主文。
本案經檢察官郭緯中到庭執行職務
中      華      民      國       九十       年    十二    月    二十一  日
                                        臺灣板橋地方法院刑事第二庭
                                            法  官  王  屏  夏
右正本證明與原本無異。
如不服本判決，應於判決送達後十日內，向本院提出上訴狀。
                                            書記官  楊  璧  華
中      華      民      國       九十       年    十二    月    二十一  日


司法院資訊處製作；財團法人民間司法改革基金會備份。
